【裁判字號】    97,台上,5368
【裁判日期】    971024
【裁判案由】    肇事遺棄等罪
【裁判全文】
最高法院刑事判決            九十七年度台上字第五三六八號
上  訴  人  台灣高等法院台南分院檢察署檢察官
被      告  甲○○
上列上訴人因被告肇事遺棄等罪案件，不服台灣高等法院台南分
院中華民國九十四年十二月二十九日第二審更審判決（九十四年
度交上更(一)字第五九０號，起訴案號：台灣嘉義地方法院檢察署
九十一年度偵字第一九二九號），提起上訴，本院判決如下：
    主  文
原判決撤銷，發回台灣高等法院台南分院。
    理  由
本件原判決以公訴意旨略以：（一）被告甲○○（被訴過失致人
於死部分，業經判處罪刑確定）係嘉源交通有限公司司機，為從
事駕駛業務之人，於民國九十一年三月十一日下午一時四十分許
，駕駛八Ｒ－九七０號附有拖車聯結車，沿嘉義市○○路，東往
西行駛，途經該路與民生南路交岔路口前，依當時天候、路況皆
良好，應注意汽車行進中，應注意車前狀況及兩車併行間隔，並
隨時採取必要安全措施。依當時情形，無不能注意情事，竟疏於
注意，未留意前方及交岔路口車輛動態，而貿然以時速六十公里
速度急馳，欲超越同向在前駕駛ＬＲＵ－七三三號重機車，亦疏
未注意之被害人盧松山，致該聯結車後拖車右側車板座、防捲欄
，分別與機車左側後視鏡、腳踏保險桿相互擦撞（擦痕長各達一
四一公分、三十公分），造成被害人人車倒地後，機車復彈起而
落地，被害人因此受有頭部外傷併骨折、顱內出血等致命傷害。
（二）被告於駕駛動力交通工具肇事，致人重傷後，竟不為必要
救護措施，猶駕車逃逸，嗣經王志成發現，沿路跟隨至嘉義市○
○路與自由路口處，記下該聯結車車牌號碼報警，始經警循線查
獲。被害人因受前開致命重傷，於同日下午一時五十五分許，在
送醫途中死亡。因認被告涉有刑法第一百八十五條之四肇事逃逸
罪、第二百九十四條第一項遺棄罪嫌云云。惟經審理結果，認不
能證明被告犯罪，因而撤銷第一審關於此部分之科刑判決，改判
諭知被告無罪，固非無見。
惟查：（一）審理事實之法院，對於被告有利及不利之證據，均
應一併加以注意，並綜合全部證據資料，本於經驗及論理法則定
其取捨而為判斷，倘為無罪之判決，亦應詳述其全部證據取捨判
斷之理由，取捨證據亦應與卷內證據資料相符，否則即有判決理
由不備及理由矛盾之違法。原判決以經勘驗被告之聯結車結果，
因聯結車附有拖車甚長，在該車司機座位不易聽到車外（含車尾
）聲音，又該車引擎聲音甚大，已遮蓋外面聲響，認被告於偵審
中辯稱，肇事當時因車窗關閉並吹冷氣，且聯結車噪音很大，又
播放音樂，無從聽見撞擊聲為可採。惟依原審勘驗筆錄所載（見
原審上訴卷第六九頁），原審法官係於被告聯結車駕駛座位將音
響開啟後，由原審法院車輛於聯結車後方按壓喇叭，為是否能聽
見車外聲音之依據。然聲波在各種介質傳導中，以固體為介質之
傳導速率遠大於氣體。而二車發生撞擊時，係以固體直接傳導聲
響，車內人員較易聽見撞擊聲，尚與單純發自車體外之聲音係藉
由氣體傳導有異，此觀人於車外喊叫常令車內人員不知所云，但
輕敲車門即能得知自明。本件被告駕駛之聯結車係與被害人機車
發生撞擊，被告聯結車上並留有長達一四一公分之擦痕，有勘驗
筆錄（含圖）及照片等件在卷可參。且證人孟憲儀於警詢證稱：
當時我在民生南路、世賢路口要向張旭耀買衣服，突然聽到一聲
響，即轉頭看過去，就發現一輛聯結車壓到重機車等語；證人張
旭耀於警詢亦證稱；我在民生南路上擺攤賣衣服，九十一年三月
十一日下午一時四十分許，聽到嘉義市○○路、民生南路口那邊
「有一聲音」，是「類似輪胎壓到凹洞的聲音」，我轉頭過去看
時，機車騎士盧松山及其機車均倒於路口處等語（相驗卷第三七
、三九頁背面）。而依常情判斷，一般人對於正常之行駛於道路
上車輛之聲響，均不會注意，然證人孟憲儀、張旭耀正於買賣衣
服之際，竟因被告聯結車與被害人機車擦撞發出之聲響即轉頭觀
看，顯見二車撞擊之力道非輕，更可能使聯結車上之被告得知撞
擊之事。原判決以在被告聯結車駕駛座位上將音響開啟後，再由
他車於聯結車後按壓喇叭時，未能聽見聲音，即認被告亦不知聯
結車與被害人機車發生撞擊，所為之論斷，顯有違背論理法則。
再被告於警詢時供稱：我在民生南路與世賢路口有發現一名騎士
老伯騎川崎型重機車，我與對方機車方向（世賢路）剛變綠燈，
而我車輛即保持行駛中，對方老伯機車尚未到民生南路口時，就
欲左轉往南，我當時駕駛聯結車（兩截式）我車頭那截有閃過該
機車，我自認為後截那段沒有問題就直行而去等語；於原審亦供
稱：機車沒有兩段式左轉，我有按他喇叭（見原審上訴卷第五十
頁），顯見被告聯結車與被害人機車發生撞擊時，係向前直行，
被告並有注視被害人之機車。則此時被告是否能依車前照後鏡中
見及被害人機車倒地，非無可疑。原判決就該不利被告之證據，
未說明不採之理由，自有理由不備之違法。（二）被告坦承案發
時係行駛嘉義市○○路欲前往嘉義縣民雄工業區載貨。而證人張
旭耀、孟憲儀、王志成及證人即警員黃銘德於偵查中均一致證稱
：自世賢路可直達到文化路到民雄工業區。然被告於車禍發生後
，即將聯結車自世賢路右轉新民路，左轉興業西路，再右轉博愛
路，再轉文化路，亦為證人王志成於偵查中證述在卷（相驗卷第
五七頁）。雖原判決依被告辯護人提出之嘉義市區地圖（原審更
一卷第二八頁、第五六頁），認行駛嘉義市○○路、興業西路至
博愛路（約五‧六公里），較沿嘉義市○○路行駛至博愛路（約
七‧三公里）為近，依常理被告不可能捨近求遠，難認被告有故
意繞行市區○○市區道路，無論人車或交通號誌，均較外環道路
繁多；行車通道亦相對狹小，有時更有堵車現象。是以，即使市區程較短，所費時間亦常較外環道路為多，乃駕駛人所週知之
事。又依原判決認定被告自世賢路行駛至博愛路之市區路線長約
五‧六公里；較沿嘉義市○○路行駛至博愛路之外環道路約七‧
三公里，相差僅一‧七公里。依一般外環道路行車速限六十公里
計算，行車時間不及二分鐘。且依上開嘉義市地圖所示，被告聯
結車自世賢路右轉新民路，左轉興業西路，再右轉博愛路至文化
路之市區道路，沿途之交叉路口遠多於由外環道路即世賢路直行
至文化路，加以被告係駕駛聯結車，行駛市區道路甚為不便，必
然更為費時。被告身為職業駕駛人，平日駕駛聯結車行經嘉義市
，並為嘉義縣太保市人，對於嘉義市道路狀況應甚為熟悉，自無
不知上開道路狀況之理。原判決徒以被告行駛之市區道路○○○
道路為短，拖行龐大車身如何繞道擺脫尾隨？何以遇紅燈會自動
停止等情，而為有利被告之認定，是否合於經驗法則，不無商榷
之餘地。況採為判決基礎之證據資料，必須經過調查程序，以顯
出於審判庭者，始與直接審理主義相符，否則其踐行之訴訟程序
，即有違背法令。原判決據以為有利被告認定之上開嘉義市地圖
，原審於審判期日時並未提示，所為之訴訟程序亦有違背法令。
以上或為檢察官上訴意旨所指摘，或為本院得依職權調查之事項
，應認原判決仍有撤銷發回更審之原因。原判決關於被告被訴遺
棄諭知無罪部分，因檢察官認與上開肇事逃逸部分有想像競合之
裁判上一罪關係，基於審判不可分原則，應併予發回。
據上論結，應依刑事訴訟法第三百九十五條前段，判決如主文。
中    華    民    國  九十七  年    十    月  二十四  日
                      最高法院刑事第六庭
                          審判長法官  洪  清  江
                                法官  韓  金  秀
                                法官  林  勤  純
                                法官  李  錦  樑
                                法官  陳  國  文
      本件正本證明與原本無異
                                      書  記  官
中    華    民    國  九十七  年    十    月  三十一  日
                                                     ｍ


司法院資訊處製作；財團法人民間司法改革基金會備份。
